【裁判字號】    94,交上訴,150
【裁判日期】    950302
【裁判案由】    公共危險等
【裁判全文】
臺灣高等法院刑事判決               94年度交上訴字第150號
上  訴  人
即  被  告  丙○○
選任辯護人  陳石山律師
上列上訴人因公共危險案件，不服臺灣新竹地方法院94年度交訴
字第27號，中華民國94年9月30日第一審判決（起訴案號：臺灣
新竹地方法院檢察署94年度偵字第882號），提起上訴，本院判
決如下：
    主  文
上訴駁回。
    事  實
一、丙○○於民國九十四年一月十四日晚上九時二十分許，在新
    竹縣竹北市與同縣新埔鎮交界處之「彩荷卡拉ＯＫ」店內與
    友人譚孝忠飲酒作樂後，過量之酒精已使其注意能力減低、
    反應能力變慢，且其本身原本所考取之小客車駕駛執照，因
    之前有交通違規案件而正被吊扣中，當時為無駕駛執照之人
    ，為不得駕車之人，詎其為圖自己方便，仍不顧上情，欲載
    譚孝忠返回其位於新埔鎮之住處，遂於同日晚上十一時許，
    駕駛其所有之車號ＪＰ─七八八０號自小客車，沿竹一一八
    號縣道公路由竹北市往新埔鎮之方向行駛，其在無駕駛執照
    之狀態下，本更應於駕車時遵守當地速限為每小時六十公里
    之規定，竟以每小時七、八十公里以上之速度超速行駛，在
    同日晚上十一時二十分許行經尚距新竹縣新埔鎮○○里○○
    路○○段四十三號前約三十點五公尺之內側車道上時，疏未
    注意車前狀況，又因酒精作祟而使所駕駛之車子向右偏斜行
    駛，突然自左後方撞及與其同向、在其右前方外側車道上騎
    乘車號ＢＷＫ─五九五號機車之乙○○，使乙○○及所附載
    之乘客即其幼子甲○○受撞後彈掉在地，乙○○被撞後恰巧
    其所穿著之牛仔褲口袋被機車之右把手勾住，順勢被機車原
    有之動力往右前方再推行約三十點公尺遠而停在四十三號前
    之路旁，導致乙○○因此受有雙前臂及手掌多處擦挫瘀傷、
    右下腹擦傷約６Ⅹ８平方公分及雙下肢扭挫傷之傷害，甲○○則受有頭部外傷、顏面多處擦傷約Ⅹ６平方公分、背部
    瘀青１０Ⅹ１０平方公分及左膝瘀傷４Ⅹ６平方公分之傷害（傷
    害部分，已據乙○○撤回告訴，業經原審判決不受理確定）
    。丙○○明知已因自己之上開疏忽而駕車撞到乙○○、甲○○二人，在看見其二人連同所騎乘之機車倒地受傷後，竟未
    下車救護，反基於肇事逃逸之犯意，欲駕駛上開車輛加速逃
    離現場，但因其駕駛之上開自小客車車身原本即已向右偏斜
    ，且車速過快，在前方略呈左彎的道路上，一時未能將方向
    盤適時往左打而不慎在離上開車禍地點約九十餘公尺前方之
    新竹縣新埔鎮新埔大橋南端處，以車頭撞擊該大橋之橋墩後
    始停止前進，此撞擊並造成上開自小客車車頭幾近全毀、右
    前輪與部分車體碎片當場掉落在橋墩處，車體本身則再往前
    滑行後，車頭逆向停在距離該橋墩處約十餘公尺遠之新埔大
    橋往新埔鎮方向之內側車道上，丙○○當場受有頭部外傷，
    在副駕駛座上之乘客譚孝忠則因此撞擊而受有頭部鈍力損傷
    及下肢嚴重骨折之致命傷害，於送醫途中死亡。丙○○隨即
    被送往新竹縣竹北市東元綜合醫院急救，經醫師在翌（十五
    ）日凌晨零時三十七分對其進行抽血檢測其血液中所含之酒
    精濃度，經換算為呼氣之酒精濃度竟高達每公升一．一九一
    五毫克之濃度（其所犯不能安全駕駛動力交通工具及過失致
    死二罪，經原審判決，丙○○上訴後又撤回上訴確定）。
二、案經新竹縣警察局新埔分局報告暨乙○○告訴臺灣新竹地方
    法院檢察署檢察官據報督同法醫前往相驗後偵查起訴。
    理  由
一、程序部分：
    按被告以外之人於審判外之言詞或書面陳述，除法律有規定
    者外，不得作為證據，刑事訴訟法第一百五十九條第一項固
    定有明文。惟被告以外之人於審判外之陳述，雖不符同法第
    一百五十九條之一至之四之規定，而經當事人於審判程序同
    意作為證據，法院審酌該言詞陳述或書面陳述作成時之情況
    ，認為適當者，亦得為證據。又當事人、代理人或辯護人於
    法院調查證據時，知有第一百五十九條第一項不得為證據之
    情形，而未於言詞辯論終結前聲明異議者，視為有前項之同
    意，同法第一百五十九條之五亦定有明文。查證人即告訴人
    乙○○於偵查中之陳述（九十四年度偵字第八八二號偵查卷
    第四十八頁）、證人甲○○於警詢中之陳述（同上偵查卷第
    二十一頁）及其他相關具傳聞性質之證據資料，公訴人及被
    告於本院準備程序及審判程序中對於前揭告訴人之指述、證
    人之陳述及其他證據資料之證據能力，均表示沒有爭執，且
    迄於言詞辯論終結前亦未聲明異議。本院審酌前揭證人即告
    訴人之陳述、證人之證言及證據資料作成時之情況，核無違
    法取證或其他瑕疵，認為以之作為證據為適當，上開相關證
    據資料，自得做為證據。
二、訊據被告丙○○矢口否認有何肇事逃逸之犯行，辯稱：我當
    時車速是有比較快，我就是有感覺到好像有撞到東西所以我
    才會回頭看，等我再轉回來時就來不及了，因此才會撞上橋
    墩，如果我知道我有撞到人，我一定會停下來看看對方的情
    況，我是因為喝酒意識不清，並不是肇事逃逸云云。惟查：
  (一)、按刑法第一百八十五條之四駕駛動力交通工具肇事致人死
      傷而逃逸罪，乃為維護交通，增進行車安全，促使當事人
      於事故發生時，能對被害人即時救護，減少死傷，以保護
      他人權益並維護社會秩序，足徵本條是以處罰肇事後逃逸
      之駕駛人為目的，俾促使駕駛人於肇事後能對被害人即時
      救護，以減少死傷，是該罪之成立祇以行為人有駕駛動力
      交通工具肇事，致人死傷而逃逸之事實為已足。而所謂「
      逃逸」，並不在於行為人離開現場之距離有多遠或行為人
      事後是否有再返回現場，只要行為人在甫肇事後，非因報
      警、叫救護車等為救護傷者之因素離開現場（縱使為此原
      因，也應在聯絡第三人後儘速返回現場），均屬之。
  (二)、本案中的第一件車禍即被告駕車撞擊乙○○所騎乘機車之
      事故，在發生後，被告並未立即停車處理乙節，已據證人
      乙○○於偵查中指訴、原審審理時到庭具結證述綦詳（見
      偵查卷第四十八頁、四十九頁、原審卷第三十七至四十頁
      ），證人甲○○亦於警詢中（原審誤載為偵查中）證稱在
      卷（見偵查卷第二十一至二十二頁），並經被告於警詢、
      檢察官訊問、原審審理及本院審理時分別供承在卷（見偵
      查卷第十一頁、第四十七頁、四十八頁、原審卷第二十九
      頁、四十三頁反面、本院卷第二十六頁），且依據上開事
      故現場圖（見相驗卷第五頁）及現場照片四十七幀（原審
      誤裁為四十五幀，見相驗卷第十四至三七頁）所示，在第
      一件車禍發生後現場的路面上僅有機車在倒地後於外側車
      道至四十三號前之路邊所留下之刮地痕，在這段現場道路
      上並無留下任何煞車痕跡，是以，被告確實係駕駛動力交
      通工具肇事致人受傷之事實，應可認定。
  (三)、本案中的第二件車禍即被告駕車撞擊新埔大橋南端橋墩以
      致被害人譚孝忠於送至醫院前即已死亡之事實，業經證人
      證人乙○○、甲○○二人證述綦詳，已如前述，更有道路
      交通事故調查表(一)、(二)、現場圖各一份、事故現場照片共
      四十七幀（原審誤載為四十五幀，均見相驗卷第五至七頁
      、十四至三十七頁）在卷可稽。且被告亦自承有超速、在
      酒後駕車且在第一件車禍發生前並未看到右前方之外側車
      道上有告訴人乙○○騎乘機車之行為等語，是以被告原係
      行走在外側車道上（按：據證人乙○○於原審審理時之證
      詞，案發當時路邊有停車，其是騎在外側車道中間，被告
      是從左後方撞上，機車車牌亦係左邊有受撞變形跡象，見
      原審卷第三十八至四十頁），但在行駛到距離新竹縣新埔
      鎮○○里○○路○○段四十三號前約三十點五公尺之內側
      車道上時，因受酒精作崇而使所駕駛之車子向右偏斜行駛
      ，在接近時又未注意到其右前方之外側車道上有騎乘機車
      之告訴人乙○○，才會突然自左後方撞擊機車甚明。
  (四)、被告雖一再辯稱當時喝了酒，意識不清楚，並未看見告訴
      人，亦不知撞及告訴人，自己在警詢時之所以會承認：「
      因為我想只有一點小擦撞而已，所以就沒有停車。」（見
      偵查卷第十一頁調查筆錄），係因自己當時在醫院，我把
      記得的大概情形告訴正好認識的警員，我也告訴他我因為
      喝酒記得不清楚，警察就依事後現場的情形分析車禍可能
      生的原因，我就回答說是，警察因此就這樣記載』（見原
      審卷第四十二頁反面），然其於檢察官訊問時，對於第一
      件車禍發生後之情形，亦答稱：「因為我當時緊張，喝酒
      的關係，我有感覺有碰撞，才繼續往前開」（見偵查卷第
      四十七頁），復供稱「有點感覺擦撞到乙○○的機車，…
      我應該是從側面擦撞她的機車，不是我的車頭撞到她的車
      尾，所以我才感覺到是擦撞她的機車」等語（見偵查卷第
      四十八頁、四十九頁），苟如被告所辯為實在，何以其於
      檢察官訊問時，仍為相同的供述？且以上開現場圖、照片
      等資料研判，當時撞擊之力道及機車倒地的聲音均應非小
      ，被告縱使在撞擊前未看到右側告訴人之機車，然在撞擊
      後亦應可感受或聽見撞擊聲響，並看見告訴人機車向前方
      滑行，是其所辯不知撞及告訴人云云，自不足採。
  (五)、再者，被告一再辯稱其有回頭察看云云，惟查：衡諸常情
      ，在車速越快時緊急踩下煞車，越容易在道路上造成煞車
      痕，若當時果真如被告所辯稱：「我當時車速是有比較快
      ，我就是有感覺到好像有撞到東西所以我才會回頭看，等
      我再轉回來時就來不及了」云云（見原審卷第二十九頁、
      四十二頁反面），應可在現場找到被告駕駛之自小客車為
      了看告訴人之傷勢所留下的煞車痕，惟依上開事故現場圖
      及現場照片所示，在第一件車禍發生後現場的路面上所留
      下的上揭刮地痕起點到第二件車禍地點之橋墩中間，在這
      段現場道路上並無留下任何煞車痕跡，足見被告當時並未
      因感覺撞及物體，而急踩煞車採取閃避措施或緊急停下察
      看，從而，被告在時速七十、八十公里之高速行駛狀況下
      ，既未踩煞車減速行駛，又如何能僅憑回頭之驚鴻一瞥，
      即可清楚察看撞及之物體為何？更遑論被告在撞及告訴人
      後，已行駛約莫一百公尺後，始因駕駛不當撞及橋墩而停
      下，且其亦於原審中自承若無逃逸之意，其於撞到人後，
      會停下來，下車看看對方情況，是否需送醫或報警處理等
      語（見原審卷第四十三頁），益見被告肇事後本欲逃逸之
      情甚明。
  (六)、被告雖辯稱當時喝了很多、很多事都不清楚云云，但其亦
      自承案發當時死者即友人譚孝忠當時在睡覺（見偵查卷第
      四十八頁），其猶然記得要去買東西，並載送友人即死者
      譚孝忠回家，甚至知道要開那一條路回家（見原審卷第四
      十三頁反面），且於審理時亦表示在警詢時對警察所問的
      問題及分析車禍可能發生的情節，自己當時都有聽懂才作
      答等語（見原審卷第四十二頁反面），衡情，其應當係在
      駕車時確實非如其所辯之全無知覺，並且在事發不久、警
      員協助其回憶車禍情節時仍能喚起上開記憶，否則其應當
      不會承認有肇事後企圖逃逸之舉，是被告嗣後所辯「因喝
      了酒，所以全部不知情、不清楚、不記得」云云，均係事
      後卸責之詞，不足採信。
  (七)、綜上所述，被告因不注意車前狀況及超速之情形下駕車不
      慎撞到告訴人乙○○騎乘之機車後，心中應確實認為只有
      一點小擦撞而已，或者因為見狀後心虛緊張、擔心要負責
      ，在未有任何減速動作（可由現場並未留下任何煞車痕跡
      以斷）、甚至欲加速離開時，又因自己的反應能力變慢，
      未注意到車道微向左彎、自己的車身又向右偏斜，才會撞
      上橋墩，被告在肇事後未停車而立即離開現場之際，其主
      觀上應係故意逃逸已足以認定，揆諸上開說明，其行為確
      已與刑法第一百八十五條之四所定肇事逃逸罪之法定構成
      要件相當。
  (八)、綜上各節可知，被告肇事逃逸之事證明確，犯行堪予認定
      ，應依法論科。
三、核被告丙○○所為，係犯刑法第一百八十五條之四之肇事逃
    逸罪。原審以被告丙○○犯行事證明確，並審酌被告只為自
    己方便、不在乎其他用路人安全之自私心態，執意無照駕車
    ，肇致告訴人母子受有傷害後，竟又故意逃逸現場之犯罪動
    機、目的及其犯罪後之態度等一切情狀，量處有期徒刑一年
    。核其認事用法均無違誤，量刑亦甚妥適，應予維持。
四、被告丙○○上訴意旨否認有肇事逃逸之故意，係欲回頭看時
    ，已因反應不及撞上橋墩云云。惟查，被告在肇事後並未停
    車察看被害人傷勢竟立即離開現場，其主觀上確有故意逃逸
    之心態，已如前述。被告之上訴為無理由，應予駁回。
據上論斷，應依刑事訴訟法第368條，判決如主文。
本案經檢察官黃東焄到庭執行職務。
中    華    民    國    95    年    3    月     2    日
                  刑事第一庭    審判長法  官  蔡長溪
                                      法  官  陳春秋
                                      法  官  林俊益
以上正本證明與原本無異。
如不服本判決，應於收受送達後十日內向本院提出上訴書狀，其
未敘述上訴之理由者並得於提起上訴後十日內向本院補提理由書
（均須按他造當事人之人數附繕本）。
                                      書記官  廖月女
中    華    民    國    95    年    3     月    3     日
附錄：本案論罪科刑法條全文
中華民國刑法第185條之4
駕駛動力交通工具肇事，致人死傷而逃逸者，處 6 月以上 5 年
以下有期徒刑。


司法院資訊處製作；財團法人民間司法改革基金會備份。
